臺灣板橋地方法院民事判決　　　　　　　95年度訴字第2647號
原　　　告　乙○○
訴訟代理人　徐滄明律師
複代理人　　李姵吟律師
被　　　告　甲○○
　　　　　　　　　　　　樓
訴訟代理人　詹啟章律師
上列當事人間請求損害賠償事件，本院於96年6 月12日言詞辯論
終結，判決如下：
    主  文
原告之訴駁回。
訴訟費用由原告負擔。
    事實及理由
壹、程序上理由
    訴狀送達後，原告不得將原訴變更或追加他訴。但有請求之
    基礎事實同一者，不在此限，第255 條第1 項第2 款定有明
    文。所謂請求之基礎事實同一，係指變更或追加之訴與原訴
    之主要爭點有其共同性，各請求利益之主張在社會生活上可
    認為同一或關連，而就原請求之訴訟及證據資料，於審理繼
    續進行在相當程度範圍內具有同一性或一體性，得期待於後
    請求之審理予以利用，俾先後兩請求在同一程序得加以解決
    ，避免重複審理，進而為統一解決紛爭者，即屬之（最高法
    院90年度台抗字第2 號判決意旨參照）。查原告爰依據民法
    第184 第1 項前段侵權行為損害賠償請求權提起本訴，嗣後
    追加民事訴訟法第531 條第1 項及民法第184 條第2 項之規
    定向被告請求同一內容損害賠償，係追加之訴與原訴具有共
    同性，就原請求之訴訟及證據資料，於本院審理時具有同一
    性及一體性，避免重複訴訟，統一解決紛爭，原告所為訴之
    追加，核無不合，應予准許。
貳、實體上理由
一、原告起訴主張：
（一）被告於民國（下同）93年3 月12日依本院93年度裁全字第
      824 號假扣押裁定，向本院提存假扣押擔保金新臺幣（下
      同）1,107,000 元後對原告所有坐落於台北縣新莊市○○
      段687 地號及其上建物門牌號碼為台北縣新莊市○○路
      288 號及其附屬停車位（以下簡稱系爭房地）實行假扣押
      ，惟本案訴訟業經臺灣臺北地方法院以93年度重訴字第
      836 號判決被告敗訴，嗣經臺灣高等法院以95年度重上字
      第143 號判決及最高法院以95年度台上字第1733號裁定駁
      回被告之上訴而確定在案。被告早知其未受有損害仍聲請
      假扣押原告財產，顯非出於保全日後強制執行之目的，超
      額查封，按強制執行法第50條及辦理強制執行事件應行注
      意事項第27條之規定，係法律禁止超額查封而為保護執行
      債務人之規定，被告超額查封符合民法第184 條第2 項規
      定，違反保護他人之法律，推定被告具侵權行為過失責任
      。再者，被告未有任何客觀損害之事證下，即任意扣押原
      告財產，縱非屬故意侵害原告財產權，亦難謂無重大過失
      。且被告知其本案敗訴判決確定後，未依照民事訴訟法第
      530 條第3 項之規定由被告自行聲請撤銷假扣押裁定，已
      違反上開二條保護他人之法律，依照民法第184 條第2 項
      之規定，應推定其有過失。據此，被告前開濫行假扣押與
      不當起訴之行為，已造成原告之損害，原告得依民法第
      184 條第1 項前段、第184 條第2 項及民事訴訟法第531
      條第1 項之規定請求被告如訴之聲明。
（二）民事訴訟法第531 條之立法理由，假扣押之裁定於債權人
      聲請撤銷時，若因此造成債務人因假扣押或供擔保所受之
      損害，債權人無論是否具備故意、過失，均需負法定賠償
      責任。於債權人知其本案敗訴判決確定，即主動聲請撤銷
      假扣押裁定時，依民事訴訟法第531 條第1 項之規定，債
      權人應負法定賠償義務。如債權人知本案判決敗訴確定，
      反而遲不聲請撤銷假扣押裁定，由債務人自行聲請撤銷者
      ，債權人卻僅負民法第184 條之侵權行為責任，實顯失衡
      平，故依舉輕明重之法則及衡平原則，於債權人怠於聲請
      撤銷假扣押，由債務人聲請時，更應有民事訴訟法第531
      條第1 項規定之適用。縱認本件雖屬債務人主動聲請撤銷
      假扣押裁定，惟與債權人聲請撤銷者言，實均為撤銷假扣
      押聲請，除聲請權人相異外，兩者並無法律性質不同之處
      ，不應為差別待遇，而可類推適用民事訴訟法第531 條第
      1 項之規定。
（三）原告請求被告賠償之項目及金額如下：
   1、第三審律師酬金為訴訟費用之一部，民事訴訟法第466 條
      之3 第1 項定有明文。原告因本案支出之第三審律師酬金
      120,000 元，被告應負擔百分之8 之訴訟費用，被告應賠
      償原告9,600 元。
   2、系爭房地面積計30餘坪，位於新莊市文化區，每月最少可
      出租27,000元，此有住商不動產新莊加盟店中誠廣告有限
      公司出示之行情表可參，自被告93年3 月間實施假扣押，
      迄今已2 年6 月餘，原告即不能為有效之出租或出售，至
      少每年損失30萬元（如出租以每月2 萬5 仟元計算，2 萬
      5 仟×12＝30萬），原告2 年餘來即已損失750,000 元，
      惟考量被告經濟能力，乃酌減僅向被告請求35萬元。
   3、原告委任陳正杰律師代理聲請撤銷假扣押，支付10萬元之
      律師費及訴訟狀紙192 元之費用，爰請求被告賠償。
   4、原告係前新莊獅子會會長，新莊地區頗具盛名。被告假扣
      押時本僅須查封原告部分不動產即足保障債權，故意與其
      他共同訴訟人分別提供小額擔保金，將原告財產查封殆盡
      ，四處散佈原告經商不實等言論，致新莊地區多數士紳及
      原告親友一再詢問，令原告頓感形穢不敢出門，足證原告
      之品德、聲譽、社會評價因被告不當假扣押行為確受損害
      ，從而請求被告賠償慰撫金30萬元。
（四）聲明：被告應給付原告659,600 元，及自支付命令送達之
      翌日起至清償日止，按年息百分之5 計算之利息。
二、被告抗辯：
（一）原告因與玉揚建設股份有限公司（下簡稱玉揚公司）負責
      人林柏汎合建大廈施用詐術售屋予被告在內之各承購住戶
      涉犯共同詐欺，經行政院公平交易委員會以（89）公處字
      第200 號處分書判定其銷售廣告「虛偽不實」及「引人錯
      誤」，應立即停止外，臺灣高等法院92年上易字第2315
      號判決書認為原告與玉揚公司負責人林柏汎之共同犯意聯
      絡，認定其等「對於…承購戶施以詐術，使渠等均陷於錯
      誤而交付財物」，有共同詐欺罪嫌，判處原告有期徒刑六
      月確定在案。被告認定對原告有損害賠償請求權，就行政
      院公平交易委員會處分書、台灣高等法院判決書之信任及
      對已合法購屋之相關法律、契約之信賴，系爭假扣押及其
      本案訴訟，保障其私權之訴訟權之行使，依法正當行使權
      利，本案訴訟中雖獲致敗訴判決，敗訴乃係受舉證責任分
      配法則，實非被告預見，自不得於被告事後敗訴，認定被
      告起訴時具有侵害原告權利之故意或過失。被告聲請假扣
      押為合法正當理由之權利行使，原告並未舉證證明被告當
      初聲請假扣押，究有何不法？或有何故意、過失，其遽向
      被告請求損害賠償，實無理由，況原告於本案敗訴確定後
      ，已具狀撤回假扣押強制執行，並未續行限制原告財產處
      分，被告實無原告所指「違反保護他人之法律」之行為。
（二）假扣押本案訴訟，經判決被告敗訴確定後，由原告聲請撤
      銷該假扣押裁定，乃屬命假扣押後之情事變更而撤銷。原
      告強詞論述本案應類推適用民事訴訟法第531 條之規定云
      云，顯然誤解法律規定，且違反最高法院75年台上字第
      2723號判例意旨。
（三）民事訴訟法於92年2 月7 日修正第474 條第2 項，將第三
      審行言詞辯論時，改採強制律師代理制度，僅限於第三審
      行言詞辯論時，始有適用，本件並未行言詞辯論程序時，
      自無適用。原告未舉證「確不能自為撰狀」，及該律師酬
      金是否「可認為係伸張權利或防禦上所必要者」，自不請
      求第三審之律師費用。律師酬金由各審級法院依聲請或依
      職權裁定其數額」，為92年8 月26日發布之法院選任律師
      及第三審律師酬金核定支給標準第3 條所明定。依該標準
      第4 條之規定，「法院裁定律師酬金，應斟酌案情之繁簡
      、訴訟之結果及律師之勤惰而定之」，最高法院93年度第
      10次民事庭會議指出，當事人於第三審法院委任律師為其
      訴訟代理人，其酬金應由第三審法院酌定之，因此，原告
      請求第三審律師酬金，應先向第三審法院聲請核定第三審
      律師酬金，況第一審對於他案第三審之案情之繁簡、律師
      之勤惰等不明瞭，無從同意原告提出之酬金12萬元或其百
      分之幾之請求，原告雖提出律師費之收據影本，未經第三
      審法院核定，原告請求給付第三審之律師酬金，應予駁回
      。
（四）假扣押時系爭房地並無出租，由原告之女徐雅萍在場陳稱
      係由另一子女徐婉茹所居住，徐雅萍也當場於假扣押執行
      筆錄內簽名同意身任保管人，有原告社區所在之臺北縣新
      莊市中平里里長丙○○出具證明書。依強制執行法第78條
      之規定，原告於查封後仍得將該不動產續交由其子女徐婉
      茹居住，對其等既有之居住及管理、使用權益並無構成損
      害。原告提出住商公司出具之估價行情表，係指其他房地
      之成交行情，非對系爭遭假扣押房地之租金作真正估價。
      所估價之房屋大部分係屬於店面之房屋，復與系爭遭假扣
      押之房屋是屬於位在社區後面僅供住宅用途，並非炙手可
      熱之店面不同。估價行情表非由公正客觀之鑑定人，亦非
      由法院指定之客觀公正人士所作之鑑價，難以採信。
（五）原告請求被告賠償其聲請撤銷假扣押所支出之律師費1 萬
      元及狀紙費192 元，惟未提出相關收據舉證，該費用並非
      民事訴訟法第531 條第1 項所稱「因假扣押或供擔保所受
      之損害」，依法自不得請求賠償。我國民事訴訟並非以律
      師代理為必要，原告既未舉證證明其撤銷假扣押裁定有特
      別繁難而非委任律師難以辦理，請求關於律師費及狀紙費
      用之損害自乏依據。
（六）原告主張被告造謠其「經商不實」、「信譽及心身因此皆
      遭受嚴重打擊而難回復」等情，皆與事實不符，原告就此
      應舉證證明，不得徒託空言而請求被告賠償。再原告請求
      之慰撫金數額亦屬過高，與被告之經濟狀況、損害程度難
      以平衡。
（七）聲明：原告之訴駁回。如受不利之判決，被告願供擔保請
      准免為假執行。
三、兩造不爭執之事實（見96年5 月8 日筆錄，本院卷第219 頁
    ）
（一）被告依據本院93年度裁全字第824 號假扣押裁定，供擔保
      就原告所有系爭土地實施假扣押，於93年3 月15日查封登
      記完畢。
（二）前開假扣押之本案訴訟，業經最高法院判決被告敗訴確定
      （見臺灣臺北地方法院93年度重訴字第836 號判決、臺灣
      高等法院95年度重上字第143 號判決、最高法院95年度台
      上字第1733號民事裁定），被告依法催告原告行使權利。
四、本件爭點及本院判斷（見96年5 月8 日筆錄，本院卷第219
    頁）
    原告主張被告於93年3 月15日假扣押原告所有系爭土地，其
    本案訴訟敗訴確定，被告未自行撤銷假口押，反而由債務人
    即原告聲請撤銷假扣押，原告爰依據民法第184 條第1項 前
    段、第184 條第2 項、類推適用民事訴訟法第531 條第1 項
    之規定，請求被告賠償律師費9,600 元、因假扣押土地致不
    能使用收益系爭土地之損失35萬元，精神慰撫金30萬元、撤
    銷假扣押費用10,192元如訴之聲明等語，被告則以因原告與
    因玉揚公司負責人共謀詐欺欺騙被告購屋，業經行政院公平
    委員會認定原告引人錯誤之廣告，並經刑事判決認定原告涉
    嫌詐欺取財罪確定，為保障合法正當之權利假扣押原告之財
    產，並無任何故意或過失，且依據民事訴訟法第531 條之規
    定，應以故意或過失為要件，本案訴訟之第三審程序並未進
    行言詞辯論，自無委任律師之必要，亦未經最高法院核定第
    三審律師酬金，原告僅以律師收據請求，於法不合，系爭土
    地為原告之女兒居住，並無不能出租使用之情形，原告涉嫌
    詐欺取財罪嫌，被告實施假扣押並未毀損原告名譽，原告請
    求精神慰撫金並無理由等語置辯，經兩造交換書狀並簡化爭
    點如下：
（一）原告依據民法第184 條第1 項前段、第184 條第2 項之規
      定，請求損害賠償是否有理由？
   1、因故意或過失，不法侵害他人之權利者，負損害賠償責任
      。故意以背於善良風俗之方法，加損害於他人者亦同。違
      反保護他人之法律，致生損害於他人者，負賠償責任。但
      能證明其行為無過失者，不在此限。民法第184 條定有明
      文。惟此侵權行為所發生之損害賠償請求權，以有故意或
      過失不法侵害他人權利為其成立要件，若其行為並無故意
      或過失，即無賠償之可言；又過失之有無，應以是否怠於
      善良管理人之注意為斷者，苟非怠於此種注意，即不得謂
      之有過失。若債權人就金錢請求欲保全強制執行而聲請假
      扣押者，必債權人敗訴判決確定且須有故意或過失，始負
      侵權行為之責任，債務人方有損害賠償之請求權，最高法
      院78年台再字第35號判決載有明文。
   2、被告聲請假扣押後，隨即於同年月間即提起本案訴訟，經
      法院為全部敗訴之裁判，已如前述，且為兩造所不爭，惟
      有關被告對於其所保全之請求之不存在是否具有故意或過
      失乙節，經本院核閱臺灣臺北地方法院93年度重訴字第
      836 號及臺灣高等法院95年重上字第143 號民事判決理由
      ，雖認「廣告之目的，在於促銷，難免有溢美之詞，而本
      件買賣契約就社區整體週邊環境，既未特別約定，系爭
      686 地號土地亦非兩造買賣之標的。則上訴人（即本件被
      告）執預售屋廣告，主張兩造買賣契約包括686 地號土地
      ，出賣人未能移轉該686 地號土地，造成整個社區瑕疵，
      欠缺保證品質、有不完全給付．瑕疵給付之情事云云，委
      無足取。況被上訴人（即本件被告）主張上訴人吳美佐、
      孫瑩如、陳佳慧、留振村係於系爭房地完工並參觀實體後
      始購買，上訴人周姝吟、陳鴻霖、潘陳怡伶於結構體完成
      始購買，上訴人謝麗美由他人轉手購置等情，為上訴人所
      不爭執，則上開上訴人所購之房屋均係成品屋，而非預售
      屋，其未受廣告內容影響，應屬明確‧‧‧‧。又查，84
      至86年間，系爭「新中泰博市」大廈附近新建公寓大廈預
      售屋之單價，每坪約在16萬至20萬間不等，有信義房屋公
      司提供之調查報告附卷可稽，而被上訴人抗辯本件預售屋
      單價每坪約15萬至16萬間，此為上訴人所不爭，則上訴人
      主張其以高於市價每坪4 萬元之價格購買系爭房地云云，
      殊屬無據。至上訴人一再訴稱系爭686 地號土地，日後如
      經政府實施徵收，整個「新中泰博市」社區將切割成前、
      後棟兩部分，系爭房地價格必然大跌，致使房地價值減損
      云云，惟姑不論系爭686 地號土地迄今尚未經政府編列預
      算辦理徵收，何時徵收猶未可知，而影響房地價格之因素
      甚夥，屆時是否必定價格跌落，亦難臆測，且原審委託大
      華公司鑑定結果，反認徵收後較徵收前之價值高出百分之
      五，有該公司之估價報告書附卷可參，是上訴人此部分主
      張，亦無足取」等理由，認為被告主張本件買賣有不完全
      給付、瑕疵給付之情事，尚非可採。惟查，原告確有將地
      下挖空作成停放機車用車位，且與二棟大樓地下室相互打
      通，足致承購戶誤認係涵括一體之標的，以此不實公共空
      間設施之規劃，做為誘引承購戶以高於市價之價格購買上
      開房屋詐欺之方式，犯刑法第339 條第1 項之詐欺取財罪
      ，為法院判處有期徒刑6 月，如易科罰金以300 元折算1
      日確定在案等情，有臺灣高等法院92年度上易字第2315號
      刑事判決1 份在卷可參。另原告因與玉揚建設股份有限公
      司（下簡稱玉揚公司）負責人林柏汎合建大廈施用詐術售
      屋予被告在內之各承購住戶，經行政院公平交易委員會以
      （89）公處字第200 號處分書判定其銷售廣告「虛偽不實
      」及「引人錯誤」，應立即停止等情，自足以使被告認為
      原告就系爭買賣有不完全給付、瑕疵給付之情事，應屬有
      相當事實為基礎之合理推論，並非無理之憑空指摘，並無
      故意或過失。是以自不得僅以被告保全執行之本案訴訟最
      終為法院判決敗訴確定，遽而推論假扣押當時，具有故意
      或過失。又原告主張被告有超額查封及四處散播毀損原告
      名義之事實，並未舉證以實其說。被告於本案敗訴後亦具
      狀撤銷假扣押（見本院卷第216 頁），並無違反保護他人
      之法律，原告主張依據民法第184 條第2 項請求被告賠償
      ，委無可採。
（二）原告類推適用民事訴訟法第531 條第1 項之規定，請求是
      否理由？
   1、假扣押裁定因自始不當而撤銷，或因同法第529 條第4 項
      及第530 條第3 項之規定而撤銷者，債權人應賠償債務人
      因假扣押或供擔保所受之損害，民事訴訟法第531 條第1
      項固有明文。侵權行為固以故意或過失侵害他人之權利為
      成立要件，債權人依據民事訴訟法第531 條第1 項所負此
      項賠償損害責任，乃本於假扣押裁定撤銷之法定事由而生
      ，債務人賠償請求權之成立，即不以債權人之故意或過失
      為要件（最高法院58年台上字第1421號判例意旨參照）。
      準此，債權人依據民事訴訟法第531 條第1 項之規定，不
      以故意或過失為必要，須負損害賠償責任之情形為(一)假扣
      押裁定因自始不當而撤銷。(二)債權人未依民事訴訟法第
      529 條第4 項之規定，依據同條第1項 之規定於一定期間
      內起訴者。(三)債權人依據同法第530 條第3 項聲請撤銷假
      扣押之情形，並不包括假扣押分裁定依民事訴訟法同法第
      530 條第1 項規定，因假扣押之原因消滅或其他因假扣押
      之情事變更，而由債務人聲請撤銷之情形在內（最高法院
      69年度台上字第3653號、89號、67年度台上字第1407號、
      75年度台上字第2723號民事判例意旨參照）。
   2、民事訴訟法第531 條第1 項另設損害賠償之規定，考其立
      法理由：「查民訴律第663 條理由謂假扣押之決定，因抗
      告而撤銷，或因逾起訴期限而撤銷之時，債權人不問故意
      或過失之有無，債務人因假扣押或其停止，抑或撤銷假扣
      押提存擔保所受之損害，應有賠償之責任，以防濫用假扣
      押之弊。此本條之所以設也」、「本條增列第533 條第3
      項之規定，即由債權人聲請撤銷假扣押者，其理由謂本修
      正案第530 條第3項 規定，既許債權人聲請撤銷假扣押之
      裁定，則於假扣押之裁定，因債權人聲請而撤銷時，債務
      人因假扣押或供擔保所受之損害，債權人自應負賠償之責
      ，故予增訂之（57年）」，及最高法院67年台上字第1407
      號判例指出：民事訴訟法第531 條所謂假扣押裁定因自始
      不當而撤銷，係指對於假扣押裁定抗告，經抗告法院依命
      假扣押時客觀存在之情形，認為不應為此裁定而撤銷之情
      形而言，若係因本案訴訟敗訴確定而撤銷該裁定，僅屬因
      命假扣押以後之情事變更而撤銷，尚非該條所謂因自始不
      當而撤銷，民事訴訟法第531 條第1 項乃針對「假扣押裁
      定因自始不當而撤銷─即假扣押之要件不符」，及債權人
      未限期起訴、債權人自行聲請撤銷假扣押裁定─即債權人
      根本未提起本案訴訟，僅係濫用保全處分達到其他目的，
      債權人對於其所保全請求權之不存在，明顯具有故意或過
      失之情形，特別做出此時債務人毋需證明債權人具有故意
      、過失，債權人即應就債務人因此保全處分所生之損失，
      應負賠償責任之規定，以避免保全處分之規定遭到濫用。
      然而對於債權人已經就其聲請保全處分之權利提起本案訴
      訟之情形，觀之假扣押之原因消滅、債權人受本案敗訴判
      決確定或其他命假扣押之情事變更者，債務人得聲請撤銷
      假扣押裁定，民事訴訟法第530 條已定有明文，此項撤銷
      假扣押裁定之事由，核非同法第531 條第1 項所定債權人
      應負無過失損害賠償責任之事由。足見，債權人已經對於
      保全執行所保全之權利提起本案訴訟，卻遭敗訴確定之情
      形，係賦予債務人得據此依據民事訴訟法第530 條聲請撤
      銷原保全執行裁定之權利，且鑑於債權人於此並無規避本
      案訴訟之濫用保全程序規定之行為，而並未將之列入民事
      訴訟法第531 條第1 項之無過失損害賠償事由。
   3、債權人聲請執行假扣押，是否應負侵權行為之責任，應以
      假扣押之本案訴訟判決確定之結果以為斷，蓋本案判決如
      債權人勝訴確定，則其以假扣押保全強制執行之債權，即
      得受清償，自無侵權行為之可言，必債權人敗訴判決確定
      且須有故意或過失，始負侵權行為之責任，債務人方有損
      害賠償之請求權，最高法院88年度台上字第3315號、78年
      度台再字第35 號 裁判意旨足資參照。債務人依據民事訴
      訟法第531 條第1項 以外之事由，請求債權人賠償其因假
      扣押、假處分等保全強制執行所生之侵權行為損害，自應
      限於債權人對於債務人因其假扣押、假處分行為遭受之損
      害具有故意、過失，亦即債權人明知，或對於其所保全之
      請求之不存在具有預見，或因過失而誤認其保全之請求存
      在，而聲請保全強制執行之情形為限。
   4、被告基於行政院公平交易委員會以（89）公處字第200 號
      處分書及前開台灣高等法院刑事判決，足認對原告就系爭
      買賣有不完全給付、瑕疵給付之損害賠償請求權，進而聲
      請假扣押，應屬有相當事實為基礎之合理推論，並非無理
      之憑空指摘，自無故意或過失，亦無所謂假扣押當時有何
      自始不當之情形，且因本案敗訴判決確定，原告依據民事
      訴訟法第530 條第1 項之規定聲請撤銷假扣押，揆之前開
      說明，亦不合於民事訴訟法第531 條第1 項之規定，原告
      類推適用該條規定請求被告賠償，自無足取。
（三）綜上所述，依據原告依據臺灣臺北地方法院93年度重訴字
      第836 號、臺灣高等法院95年重上字第143 號民事判決之
      理由，均難認為被告對於經法院判決敗訴確定之「系爭不
      動產買賣並無不完全給付、瑕疵給付」之情事乃明知、預
      見而具有故意，或有因過失而誤認之情形。此外，原告主
      張被告聲請假扣押有故意或過失乙節，既乏其他證據以實
      其說，自難僅憑被告所提起之本案訴訟敗訴確定，即遽為
      被告有故意或過失認定，故原告依民法第184 條第1 項前
      段、第2 項之規定及類推適用民事訴訟法第531 條第1 項
      之規定，請求被告負損害賠償責任，即屬無據，應予駁回
      。
五、本件事證已臻明確，兩造其餘主張陳述及所提之證據，均毋
    庸再一一審酌論述，附此敘明。
六、據上論結：原告之訴為無理由，依民事訴訟法第78條，判決
    如主文。
中　　華　　民　　國　　96　　年　　7 　　月　　10　　日
                      民事第三庭法　官　徐玉玲
以上正本係照原本作成
如對本判決上訴，須於判決送達後20日內向本院提出上訴狀
中　　華　　民　　國　　96　　年　　7 　　月　　10　　日
                    　　　　　　書記官　朱家惠
